---
title: "Análisis de patrones de brillo de cielo nocturno"
author: "Víctor Tilve"
date: "2025-09-05"
output:
  pdf_document: default
  html_document: default
---

```{r setup, include=FALSE}
knitr::opts_chunk$set(echo = TRUE)
```

# Primer análisis de los datos.
En primer lugar se indica la carpeta donde se encuentran los archivo en formatos Turtle y RDF/XML para cargarlos. Muchos ya fueron tratados mediante consultal SPARQL con la herramienta GraphDB para llegar aquí con toda la información necesaria y requerida. Después se define la consulta SPARQL cuyo resultado será transformado en un dataframe de R.

```{r read inicio}
library(readr)
library(ggplot2)
library(dplyr)
library(rdflib)

rdf_data <- "/media/victor/1FPB-COTARE/Cousas/TFM-IA/TFM-traballo/00.CousasDefinitivas/clustering"

#Función para procesar un solo archivo RDF/XML
#Mucho ojo con los prefijos porque en ex el final / o # debe coincidir con el grafo
procesar_rdf <- function(file_path) {
  rdf <- rdf_parse(file_path, format = "rdfxml")
  consulta <- '
  PREFIX sosa: <http://www.w3.org/ns/sosa/>
  PREFIX rdf: <http://www.w3.org/1999/02/22-rdf-syntax-ns#>
  PREFIX ex: <http://example.org#>

  SELECT ?observacion ?sensor ?fecha ?valor ?noche ?luna ?estacion ?finSemana
  WHERE {
    ?observacion rdf:type sosa:Observation ;
                 sosa:madeBySensor ?sensor ;
                 sosa:resultTime ?fecha ;
                 sosa:hasSimpleResult ?valor ;
                 ex:esNocheAstronomica ?noche ;
                 ex:hayBrilloLuna ?luna ;
                 ex:perteneceAEstacion ?estacion;
                 ex:finDeSemana ?finSemana .
  }'

  resultado <- rdf_query(rdf, consulta)
  df <- as.data.frame(resultado)

  df$valor <- as.numeric(df$valor)
  df$noche <- tolower(df$noche) == "true"
  df$luna <- tolower(df$luna) == "true"
  df$finSemana <- tolower(df$finSemana) == "true"
  df$fecha <- as.POSIXct(df$fecha, format="%Y-%m-%dT%H:%M:%S", tz="UTC")

  return(df)
}

```

En esta parte del código se decide si se leen todos los archivos de la carpeta indicada anteriormente o mediante expresiones regulares se ponen las condiciones que se decidan. En este caso se cargan cuatro archivos RDF/XML con el resultado de una consulta de SPARQL que recupera todas las observaciones realizadas con los fotómetros tras su enriquecimiento con información variada: si hay brillo de Luna, estación del año y si es fin de semana o no. Se hace así porque un único archivo pesa más de 350MB y R se reinicia al procesarlo. Sin embargo, dividido en 4 partes sí consigue cargar los datos.

```{r combinar datos}
# Lista de archivos RDF en la carpeta
archivos <- list.files(rdf_data, pattern = "result04_.*\\.xml$", 
                       full.names = TRUE)

# Procesar y combinar todos los data.frames
todos_los_datos <- bind_rows(lapply(archivos, procesar_rdf))
```

Se hace ahora un criba de los datos seleccionando aquellos de interés para el estudio, que son dentro de la noche astronómica y sin Luna (aunque esto ya se hizo en la descarga con SPARQL), y se eliminan los datos atípicos.

```{r datos de interés}
datos_filtrados <- subset(todos_los_datos, noche == TRUE & luna == FALSE)
rm(todos_los_datos)
datos_filtrados$solo_fecha <- as.Date(datos_filtrados$fecha)  # solo la fecha (YYYY-MM-DD)
datos_filtrados$solo_hora  <- format(datos_filtrados$fecha, format = "%H:%M:%S")  # solo la hora
datos_filtrados <- subset(datos_filtrados, valor > 0)
#Valores atípicos

lim_inf <- quantile(datos_filtrados$valor, 0.01, na.rm = TRUE)
lim_sup <- quantile(datos_filtrados$valor, 0.99, na.rm = TRUE)
datos_filtrados <- subset(datos_filtrados, valor >= lim_inf & valor <= lim_sup)

#Valores atípicos

Q1 <- quantile(datos_filtrados$valor, 0.25, na.rm = TRUE)
Q3 <- quantile(datos_filtrados$valor, 0.75, na.rm = TRUE)
IQR_valor <- Q3 - Q1

lim_inf <- Q1 - 1.5 * IQR_valor
lim_sup <- Q3 + 1.5 * IQR_valor

outliers <- datos_filtrados %>%
  filter(valor < lim_inf | valor > lim_sup)

datos_filtrados <- subset(datos_filtrados, valor >= lim_inf & valor <= lim_sup)

#Etiqueta
datos_filtrados$etiqueta_sensor <- sub(".*#([^_]+_[^_]+).*", "\\1", datos_filtrados$sensor)
```

Para las horas se toman en formato c\'iclico para evitar los saltos que hay con el cambio de día. Para documentarse sobre la codificaci\'on c\'iclica horaria se pueden consultar los enlaces:

https://www.kaggle.com/code/avanwyk/encoding-cyclical-features-for-deep-learning

https://medium.com/@axelazara6/why-we-need-encoding-cyclical-features-79ecc3531232

```{r encode cíclico}
# Codificar la hora decimal como variable circular
datos_filtrados <- datos_filtrados %>%
  mutate(
    hora_decimal = as.numeric(format(fecha, "%H")) + as.numeric(format(fecha, "%M")) / 60,
    hora_minuto = format(fecha, "%H:%M")
  )

datos_filtrados$hora_sin <- sin(2 * pi * datos_filtrados$hora_decimal / 24)
datos_filtrados$hora_cos <- cos(2 * pi * datos_filtrados$hora_decimal / 24)
```

# Patrón fin de semana
En este apartado se va a analizar si existe un patrón de fin de semana.

```{r boxplot fin de semana}
# Paquetes
library(dplyr)
library(ggplot2)

# --------- Boxplots DS vs FS para cada sensor  ----------
sensor_col = "etiqueta_sensor"
value_col  = "valor"
time_col   = "fecha"
finDeSemana_col = "finSemana"
                                  
# Etiquetas bonitas
datos_filtrados$fin_semana_lbl <- factor(ifelse(datos_filtrados$finSemana, 
                                      "Fin de semana", "Laborable"), 
                                      levels = c("Laborable","Fin de semana"))


# Gráfico facetado por sensor
g <- ggplot(datos_filtrados, aes(x = fin_semana_lbl, 
                                 y = .data[[value_col]], 
                                 fill = fin_semana_lbl)) +
    geom_boxplot(outlier.alpha = 0.2, outlier.size = 0.7) +
    stat_summary(fun = mean, geom = "point", shape = 23, size = 1.8, 
                 fill = "white") +
    facet_wrap(vars(.data[[sensor_col]]), scales = "free_y") +
    scale_fill_brewer(palette = "Set2", guide = "none") +
    labs(title = "Distribución del brillo por sensor (fin de semana vs laborable)",
         x = NULL, y = "Brillo (mag/arcsec²)") +
    theme_minimal(base_size = 11)+
    theme(axis.text.x = element_text(angle = 45, hjust = 1))

g
```

Parece que no hay diferencias entre días laborables y fin de semana en este análisis global. Se muestra a continuación una tabla con los datos ordenados para salir de dudas:
```{r discernir fin de semana}
library(dplyr)
library(tidyr)
library(knitr)


# Calcula estadísticos
stats_long <- datos_filtrados %>%
    filter(!is.na(.data[[value_col]])) %>%
    group_by(!!sym(sensor_col), fin_semana_lbl) %>%
    summarise(
      n      = dplyr::n(),
      media  = mean(.data[[value_col]], na.rm = TRUE),
      mediana= median(.data[[value_col]], na.rm = TRUE),
      sd     = sd(.data[[value_col]], na.rm = TRUE),
      q1     = quantile(.data[[value_col]], 0.25, na.rm = TRUE, type = 7),
      q3     = quantile(.data[[value_col]], 0.75, na.rm = TRUE, type = 7),
      .groups = "drop"
    ) %>%
    arrange(!!sym(sensor_col), fin_semana_lbl)

stats_long

```
Efectivamente, no hay ningún cambio significativo entre los días de semana y fines de semana.

# Patrón estaciones
A continuación se repiten los cálculos anteriores pero considerando las estaciones del año:

```{r estudio estaciones}
# Gráfico facetado por sensor
map <- setNames(
  c("Invierno", "Primavera", "Otoño", "Verano"),
  c("http://example.org#Invierno",
    "http://example.org#Primavera",
    "http://example.org#Otono",     # ojo: en la URI es Otono (sin ñ)
    "http://example.org#Verano")
)

# Aplicar el mapeo y crear factor ordenado
datos_filtrados$estaciones <- map[as.character(datos_filtrados$estacion)]
datos_filtrados$estaciones <- factor(
  datos_filtrados$estaciones,
  levels = c("Invierno", "Primavera", "Otoño", "Verano")
)

g <- ggplot(datos_filtrados, aes(x = estaciones, 
                                 y = .data[[value_col]], 
                                 fill = estaciones)) +
    geom_boxplot(outlier.alpha = 0.2, outlier.size = 0.7) +
    stat_summary(fun = mean, geom = "point", shape = 23, size = 1.8, 
                 fill = "white") +
    facet_wrap(vars(.data[[sensor_col]]), scales = "free_y") +
    scale_fill_brewer(palette = "Set2", guide = "none") +
    labs(title = "Distribución del brillo por sensor (fin de semana vs laborable)",
         x = NULL, y = "Brillo (mag/arcsec²)") +
    theme_minimal(base_size = 11)+
    theme(axis.text.x = element_text(angle = 45, hjust = 1))

g
```
En este caso sí parece haber diferencias evidentes en algunos casos, especialmente en verano, donde parece que la oscuridad aumenta en los lugares más urbanizados.

# Análisis de periodos
Por último se va a ver el uso de grafos para el estudio de periodos determinados. En este caso se realiza un análisis de los datos de los fotómotres SQM de Cervantes, Forcarei, Porto de Vigo, Illas Cíes y Penedo do Galo en el último trimestre de 2023, los cuatro trimestres de 2024 y enero de 2025. Se comienza como en todos los casos leyendo el grafo:

```{r periodos: grafo}
library(rdflib)
library(dplyr)
library(tidyr)

# === 1) Cargar el grafo ===
ttl_path <- "/media/victor/1FPB-COTARE/Cousas/TFM-IA/TFM-traballo/00.CousasDefinitivas/clustering/boxplot/grafo_estadistica_periodos_sept2023_feb2025.ttl"  

g <- rdf_parse(ttl_path, format = "turtle")
```

Se define y aplica sobre el grafo la consulta SPARQL para obtener los datos de interés:

```{r consulta SPARQL}
# === 2) Consulta SPARQL: sensor, intervalo y estadísticos ===
q_stats <- 'PREFIX STATO:   <http://purl.obolibrary.org/obo/>
PREFIX dcterms: <http://purl.org/dc/terms/>
PREFIX sosa:    <http://www.w3.org/ns/sosa/>
PREFIX prov:    <http://www.w3.org/ns/prov#>
PREFIX time:    <http://www.w3.org/2006/time#>
PREFIX rdf:     <http://www.w3.org/1999/02/22-rdf-syntax-ns#>
PREFIX xsd:     <http://www.w3.org/2001/XMLSchema#>

SELECT ?sensor ?stat ?statType ?statLabel ?value ?interval ?start ?end ?source
WHERE {

  {
    # Caso A: el estadístico es parte de un boxplot
    ?box a STATO:STATO_0000243 ;
         dcterms:subject  ?sensor ;
         dcterms:hasPart  ?stat .
    ?stat a ?statType ;
          rdf:value ?value ;
          prov:wasDerivedFrom ?ds .
    ?ds sosa:phenomenonTime ?interval .
    BIND(?box AS ?source)
  }
  UNION
  {
    # Caso B: el estadístico está “suelto”
    ?stat a ?statType ;
          rdf:value ?value .
    BIND(?stat AS ?source)
    OPTIONAL { ?stat dcterms:subject ?sensor }
    OPTIONAL { ?stat prov:wasDerivedFrom ?ds }
    OPTIONAL { ?stat sosa:phenomenonTime ?interval }
    OPTIONAL { ?ds   dcterms:subject ?sensor }
    OPTIONAL { ?ds   sosa:madeBySensor ?sensor }
  }

  # Limitar a los tipos STATO que te interesan
  FILTER (?statType IN (
    STATO:STATO_0000164,  # IQR
    STATO:STATO_0000167,  # Q1
    STATO:STATO_0000574,  # Mediana
    STATO:STATO_0000170,  # Q3
    STATO:STATO_0000150,  # Min
    STATO:STATO_0000151,  # Max
    STATO:STATO_0000573,  # Media
    STATO:STATO_0000237,  # DesvTip
    STATO:STATO_0000033   # Moda
  ))

  # Inicio/fin del intervalo (sin property paths)
  OPTIONAL { ?interval time:hasBeginning ?b1 . ?b1 time:inXSDDateTime ?startDT1 . }
  OPTIONAL { ?interval time:hasBeginning ?b2 . ?b2 time:inXSDDateTimeStamp ?startDT2 . }
  OPTIONAL { ?interval time:hasEnd       ?e1 . ?e1 time:inXSDDateTime ?endDT1 . }
  OPTIONAL { ?interval time:hasEnd       ?e2 . ?e2 time:inXSDDateTimeStamp ?endDT2 . }

  BIND(COALESCE(?startDT1, ?startDT2) AS ?start)
  BIND(COALESCE(?endDT1,   ?endDT2)   AS ?end)

  # Etiquetas legibles (opcional)
  OPTIONAL {
    VALUES (?statType ?statLabel) {
      (STATO:STATO_0000164 "IQR")
      (STATO:STATO_0000167 "Q1")
      (STATO:STATO_0000574 "Mediana")
      (STATO:STATO_0000170 "Q3")
      (STATO:STATO_0000150 "Min")
      (STATO:STATO_0000151 "Max")
      (STATO:STATO_0000573 "Media")
      (STATO:STATO_0000237 "DesvTip")
      (STATO:STATO_0000033 "Moda")
    }
  }
}
ORDER BY ?sensor ?interval ?statLabel


'

res <- rdf_query(g, q_stats) %>%
  mutate(
    value = suppressWarnings(as.numeric(value)),
    start = as.POSIXct(start, tz = "UTC"),
    end   = as.POSIXct(end,   tz = "UTC"),
    statLabel = ifelse(is.na(statLabel) | statLabel == "", as.character(statType), statLabel)
  )

```

Ahora se representan los datos que estaban en el grafo en forma de diagrama de barras:

```{r gráficos por periodo}
library(dplyr)
library(ggplot2)
library(stringr)
library(forcats)

# res: data.frame con columnas: sensor, interval, start, end, statLabel, value
df_plot <- res %>%
  mutate(
    value = suppressWarnings(as.numeric(value)),

    # Local names (parte tras # o /)
    sensor_local   = sub("^.*[#/]", "", as.character(sensor)),
    interval_local = sub("^.*[#/]", "", as.character(interval)),

    # Sensor corto: primeros dos segmentos separados por "_"
    sensor_label = ifelse(
      grepl("^[^_]+_[^_]+", sensor_local),
      sub("^([^_]+_[^_]+).*", "\\1", sensor_local), # captura A_B y descarta el resto
      sensor_local
    ),

    # Intervalo corto: segundo segmento tras "intervalo_"
    interval_label = dplyr::case_when(
      !is.na(interval_local) & grepl("^intervalo_", interval_local) ~
        sub("^intervalo_([^_]+).*", "\\1", interval_local),  # queda p.ej. Trim12024
      TRUE ~ interval_local
    )
  ) %>%
  # Quitar Desviación típica e IQR
  filter(!is.na(value),
         statLabel %in% c("Media","Mediana","Min","Q1","Q3","Max","Moda")) %>%
  # Agregar por si hay duplicados en sensor–intervalo–estadístico
  group_by(sensor_label, interval_label, statLabel) %>%
  summarise(value = mean(value, na.rm = TRUE), .groups = "drop")

# Orden bonito de las medidas
stat_order <- c("Min","Q1","Mediana","Media","Q3","Max","Moda")
df_plot <- df_plot %>% mutate(statLabel = factor(statLabel, levels = stat_order))

# Ordenar sensores por el promedio de Media/Mediana (opcional)
sensor_order <- df_plot %>%
  filter(statLabel %in% c("Mediana","Media")) %>%
  group_by(sensor_label) %>%
  summarise(aux = mean(value, na.rm = TRUE), .groups = "drop") %>%
  arrange(aux) %>% pull(sensor_label)

df_plot <- df_plot %>%
  mutate(sensor_label = factor(sensor_label, levels = sensor_order))

# --- Barras por sensor, facet por intervalo ---
ggplot(df_plot, aes(x = sensor_label, y = value, fill = statLabel)) +
  geom_col(position = position_dodge(width = 0.8), width = 0.7) +
  facet_wrap(~ interval_label, ncol = 2, scales = "free_y") +
  labs(
    title = "Estadísticos por sensor e intervalo (sin DesvTip ni IQR)",
    x = "Sensor", y = "Valor", fill = "Medida"
  ) +
  theme_minimal(base_size = 12) +
  theme(axis.text.x = element_text(angle = 45, hjust = 1))

```
No es fácil apreciar tendencias o patrones en estos diagramas, así que se representan a continuación los valores de los datos estadísticos ordenadas por los periodos seleccionados:

```{r series temporales}
library(dplyr)
library(tidyr)
library(stringr)
library(ggplot2)
library(purrr)
library(forcats)

# --- Orden explícito del eje X (intervalos) ---
interval_order <- c("Trim42023","Trim12024","Trim22024","Trim32024","Trim42024","Enero2025")
# Si en realidad querías "Trim42024", cámbialo aquí ↑

# --- Qué estadísticas dibujar ---
stats_to_plot <- c("Min","Q1","Mediana","Media","Q3","Max","Moda")

# res debe tener: sensor, interval, start, end, statLabel, value
df_plot <- res %>%
  mutate(
    value = suppressWarnings(as.numeric(value)),

    # nombres cortos (tras # o /)
    sensor_local   = sub("^.*[#/]", "", as.character(sensor)),
    interval_local = sub("^.*[#/]", "", as.character(interval)),

    # Sensor corto: "SQM_Cervantes" de "SQM_Cervantes_ANC_..."
    sensor_label = ifelse(
      grepl("^[^_]+_[^_]+", sensor_local),
      sub("^([^_]+_[^_]+).*", "\\1", sensor_local),
      sensor_local
    ),

    # Intervalo corto: "Trim12024" de "intervalo_Trim12024_..."
    interval_label = dplyr::case_when(
      !is.na(interval_local) & grepl("^intervalo_", interval_local) ~
        sub("^intervalo_([^_]+).*", "\\1", interval_local),
      TRUE ~ interval_local
    )
  ) %>%
  filter(!is.na(value), statLabel %in% stats_to_plot) %>%
  group_by(sensor_label, interval_label, statLabel) %>%
  summarise(value = mean(value, na.rm = TRUE), .groups = "drop") %>%
  mutate(
    interval_label = factor(interval_label, levels = interval_order),
    statLabel = factor(statLabel, levels = c("Min","Q1","Mediana","Media","Q3","Max","Moda"))
  )

# --- Función para dibujar un estadístico (una figura por 'dato') ---
make_plot <- function(stat_name) {
  ggplot(filter(df_plot, statLabel == stat_name),
         aes(x = interval_label, y = value,
             color = sensor_label, group = sensor_label)) +
    geom_line(alpha = 0.6) +
    geom_point(size = 2) +
    scale_color_viridis_d(option = "D", end = 0.9, name = "Sensor") +
    labs(title = paste0(stat_name, " por intervalo"),
         x = "Intervalo", y = stat_name) +
    theme_minimal(base_size = 12) +
    theme(axis.text.x = element_text(angle = 45, hjust = 1),
          panel.grid.minor = element_blank())
}

# --- Crear todas las figuras ---
plots <- setNames(lapply(stats_to_plot, make_plot), stats_to_plot)

# Mostrar en pantalla 
for (nm in names(plots)) print(plots[[nm]])

# (Opcional) Guardar a disco
# dir.create("plots_stats", showWarnings = FALSE)
# purrr::iwalk(plots, ~ ggsave(file.path("plots_stats", paste0("stat_", .y, ".png")),
#                              .x, width = 10, height = 6, dpi = 150))

```
En estas gráficas se aprecia que durante el tercer trimestre de 2024 hubo un cambio en el brillo de cielo importante. Se corresponde con parte del verano, lo que viene confirmando el análisis hecho por estaciones.

